臺灣臺北地方法院刑事判決　　　　　　　　　　　　　八十八年度自字第六七八號
　　自　訴　人　丙○○
　　被　　　告　丁○
右列被告因詐欺案件，經自訴人提起自訴，及臺灣臺北地方法院檢察署檢察官移送併
案審理（八十八年偵字第七六二二號），本院判決如左：
    主  文
丁○意圖為自己不法之所有，以詐術使人將本人之物交付，處有期徒刑陸月，如易科
罰金，以參佰元折算壹日。
    事  實
一、丁○明知其經濟狀況不佳，無清償能力，竟意圖為自己不法之所有，自稱係「陳
    田娥」，於民國八十七年三月二十日向丙○○佯稱其在臺北市○○○路○段四十
    七號經營之「東蜜兒麵包店」擬擴充營業，請丙○○借款新臺幣（下同）三十萬
    元，約定借款期限一個月至二個月，並以「陳田娥」名義簽立借據，使丙○○誤
    信為真，如數貸予丁○三十萬元。嗣丙○○發現丁○並未擴張麵包店之經營，乃
    質問緣由，並要求丁○償還借款，丁○遂交付一紙來源不明票載發票人為戊○○
    、付款人為臺灣中小企業銀行忠孝分行、發票日為八十七年四月十四日、面額三
    十三萬元之支票予丙○○，復以「陳田娥」名義背書，以為搪塞，經丙○○屆期
    提示因支票發票人簽章不符而遭退票。丙○○乃再向丁○催討，丁○為拖延丙○
    ○之催討，遂於同年五月十二日以「陳田娥」之偏名簽發到期日分別為同年六月
    十八日、七月十八日及八月十八日，面額各十萬元之本票三紙以資交付，詎丙○
    ○屆期提示，仍不獲付款，經多方探詢發覺「陳田娥」之真實姓名為丁○，且「
    東密兒麵包店」（即東密亞行有限公司）早於八十四年八月二十五日即經公告為
    拒絕往來戶，始悉受騙。
二、案經丙○○提起自訴。
    理  由
一、訊據被告丁○固坦承其對外均自稱陳田娥，曾將上開發票人為戊○○之支票交付
    自訴人，且在支票背面以「陳田娥」名義背書，並曾簽立借據及簽發上開三紙面
    額各十萬元之本票交付自訴人之事實，惟矢口否認有詐欺之犯行，辯稱：因丁○
    的名字不好，才對外都用陳田娥名義，其並未向自訴人丙○○借款，上開發票人
    為戊○○、付款人為臺灣中小企業銀行忠孝分行、發票日為八十七年四月十四日
    、面額三十三萬元之支票，係八十七年四月十四日下午四時許「黃金福」託人寄
    放在其所經營位於臺北市○○○路○段四十七號之甜甜圈麵包店向自訴人調錢，
    當日不久後自訴人就前來拿取支票，並要求伊背書，其與黃金福是很熟的朋友，
    才以陳田娥名義背書云云。
二、經查：
  (一)右揭事實，業據自訴人指訴綦詳，復有借據一紙、上開發票人為戊○○之支票及
    退票理由單各一紙、上開發票人為「陳田娥」之本票三紙等件影本在卷可憑。觀
    諸上紙被告簽立之借據已載明：「本人於八十七年三月二十日向丙○○借三十萬
    元正。恐口無憑，特立此據。借款人陳田娥、Ｆ二三五一二九八號、民權東
    路三段四十七號」等語，核與自訴人指稱被告借款之時間、金額均相一致。且參
    以上開發票人為戊○○之支票確有被告以「陳田娥」名義之背書，按於票據上背
    書，為票據轉讓方法之一種，被告既將第三人所簽發之支票依背書交付予自訴人
    ，且未將自訴人持有之借據收回或塗銷，顯係以負擔票據債務為使自訴人受清償
    之方法（最高法院民事庭四十八年台上字第一二○八號、五十年台上字第一三七
    二號判例意旨足資參照），嗣該紙支票遭退票，被告所負擔之票據債務未因履行
    而消滅，則被告與自訴人間原有之消費借貸債務，依然存在，被告主觀上對此亦
    有認識，是經自訴人再度催討後，被告為拖延自訴人之催討，始於八十七年五月
    十二日又以「陳田娥」名義簽發上開面額各十萬元之本票三紙交付自訴人，由此
    足徵被告確有向自訴人借款三十萬元，否則被告若僅單純代「黃金福」轉交支票
    予自訴人，其對自訴人毫無債務責任，何須在支票上背書，又何須簽發本票予自
    訴人，而令自己背負債務之人之清償責任。再者，被告既稱與「黃金福」是很熟
    的朋友，卻始終無法提出「黃金福」真實之聯絡方式供本院查證，則是否確有「
    黃金福」其人，並非無疑。況且，細繹上開發票人為戊○○之支票其退票理由單
    記載退票日為八十七年四月十四日，可知自訴人係於該日金融機構下午三時三十
    分結束營業前向銀行提示支票，是以自訴人必定係於八十七年四月十四日提示支
    票之前即已取得該紙支票，而被告竟辯稱：該紙發票人為戊○○之支票，係八十
    七年四月十四日下午四時許「黃金福」託人寄放在其所經營位於臺北市○○○路
    ○段四十七號之甜甜圈麵包店向自訴人調錢，當日不久後自訴人就前來拿取支票
    ，並要求伊背書，其與「黃金福」是很熟的朋友，才背書云云，顯非事實，益見
    其辯稱未向自訴人借款云云，不足採信。
  (二)次查，被告在臺北市○○○路○段四十七號所經營者為「甜甜圈麵包店」，此據
    被告供明在卷，並經證人即「甜甜圈麵包店」員工莊淑貞到庭證述屬實。又被告
    對外均自稱「陳田娥」，固據證人莊淑貞證稱：其之前只知道老闆娘叫陳田娥，
    伊曾代收法院傳票是丁○的名字，就將之退回，後來老闆娘才說她名字叫丁○等
    語（參本院八十八年十月二十七日訊問筆錄），且有被告提出之匯款人（或申請
    人）為「陳田娥」之臺北銀行入戶電匯回條影本七紙、郵政國內匯款執據及臺北
    銀行無摺存入收款執據影本各一紙在卷足佐，雖堪認定。然參酌該等入戶電匯回
    條、匯款執據及無摺存入收款執據之匯款人地址欄，均未見其填載，抑或填載不
    完全，又不以真名丁○匯款，而以偏名「陳田娥」匯款，其意顯在隱藏真實身分
    ，不欲收款人確知有丁○其人。且其向自訴人借款時，猶隱瞞真實姓名，而以偏
    名「陳田娥」背書、簽發本票，顯然亦不願自訴人知其真實身分。再者，被告因
    積欠他人債款，所經營之「東密兒麵包店」於八十五年間即已結束營業，頂讓他
    人，斯時經營者為甜甜圈麵包店，此據被告陳明在卷，其竟佯以「東蜜兒麵包店
    」擬擴充營業為由向自訴人借款，即有不實，顯然隱瞞真實身分以不實之事項對
    自訴人施用詐術。
  (三)第查，被告所經營之「東密兒麵包店」（即東密亞行有限公司）早於八十四年八
    月二十五日即經公告為拒絕往來戶，此有臺北市票據交換所第一類票據退票資料
    查詢簡覆單影本一紙在卷可憑。又被告於八十六年一月二十四日業經列為拒絕往
    來戶，自八十四年八月二十六日起至八十六年四月七日止其帳戶存款不足退票與
    註銷之情形，共計註銷支票數達四十九張，金額為八百一十二萬三千一百二十三
    元；退票支票數有九張，金額達一百九十一萬八千元，且其自八十五年十二月三
    十日起至八十六年四月七日止經提示之支票全數遭退票，金額達一百三十四萬元
    ，並無註銷紀錄，此有臺北市票據交換所九十年一月十五日（九十）北票字第○
    三五○號函附存款不足退票（含註銷）明細表一件存卷可按。由此足徵，被告自
    八十四年八月間起經濟狀況已然惡化，迄八十六年四月間已負載達百萬以上，財
    務狀況顯然困窘，無清償能力，竟又於八十七年三月二十日向自訴人偽稱「東蜜
    兒麵包店」擬擴充營業而借得三十萬元，所交付自訴人用以負擔債務之支票又因
    支票發票人簽章不符而遭退票，嗣為拖延自訴人之催討再以偏名「陳田娥」簽發
    予自訴人之三紙本票復不獲兌現，繼而否認向自訴人借款之事實，顯見被告於向
    自訴人借款之初即無清償該筆借款之意，其有為自己不法之所有之意圖甚明。
  (四)綜右所述，被告明知自己經濟狀況不佳，無清償能力，竟隱瞞自己真實姓名以別
    名「陳田娥」向自訴人佯稱已停業之「東蜜兒麵包店」擬擴充營業，欲借款三十
    萬元，使自訴人誤信為真，如數貸與上述款項，嗣又交付無從兌現之支票及本票
    ，繼而否認曾向自訴人借款之事實，其顯有意圖為自己不法之所有，而以詐術向
    自訴人詐取財物之犯行甚明。被告以上開情詞置辯，乃圖卸刑責，不足採信。本
    件事證明確，被告犯行堪以認定，應依法論科。
三、核被告丁○所為，係犯刑法第三百三十九條第一項之詐欺取財罪。臺灣臺北地方
    法院檢察署檢察官移送併案審理之八十八年偵字第七六二二號案件，與本案為被
    告及犯罪事實均相同之同一性案件，本院自應併予審究。爰審酌被告犯罪後全盤
    否認犯行，未與自訴人達成和解，多次經本院傳喚無正當理由不到庭，無端延宕
    本案訴訟程序之進行，及參酌其犯罪之手段、品行、智識程度、所生危害及犯罪
    後之態度等一切情狀，量處如主文所示之刑，以資懲儆。末查，被告行為後，刑
    法第四十一條業經修正，並於九十年一月十日經總統公布施行，原條文修正為：
    「犯最重本刑為五年以下有期徒刑之刑之罪，而受六個月以下有期徒刑或拘役之
    宣告，因身體、教育、職業、家庭之關係或其他正當事由，執行顯有困難者，得
    以一元以上三元以下折算一日，易科罰金。但確因不執行所宣告之刑，難收矯正
    之效，或難以維持法秩序者，不在此限。」並改列為第一項，雖修正後條文增訂
    「但確因不執行所宣告之刑，難收矯正之效，或難以維持法秩序者，不在此限」
    之規定，然應否准許易科罰金，依刑事訴訟法第四百五十七條規定，係檢察官指
    揮執行時裁量事項，非法院裁判時所得審究，尚難執此謂對被告更為不利，自應
    依刑法第二條第一項前段規定，適用裁判時即修正後之新法，諭知易科罰金之折
    算標準。
四、臺灣臺北地方法院檢察署檢察官移送併案審理（八十八年偵字第七六二三號、第
    七六二四號）意旨另以：被告丁○於八十六年五月十五日、五月十七日及五月二
    十四日陸續向告訴人己○○購買二點五單機上三六冷凍機一臺、三機上（鋁波灰
    ）務冷排二點五單機一臺及冷凍用燈管加變壓器一組，共計十七萬五千元，購物
    時言明貨到付款，被告卻遲不付現，經告訴人己○○一再催討，始交付發票人為
    甲○○、面額十七萬五千元之支票，屆期提示支票竟遭退票，顯係惡意詐欺。又
    被告丁○明知無給付能力，竟冒名「陳田娥」委請告訴人乙○○承攬位於臺北市
    ○○○路段四十七號一樓「甜甜圈麵包店」裝修工程，議妥工程款共計四十二萬
    三千七百二十元，告訴人乙○○雇工自八十六年四月二十七日起日夜趕工，至同
    年五月六日完工驗收。被告原應允先給付十萬元工程款，餘款俟完工後一次付清
    ，但被告僅於同年五月二日給付三萬五千元，工程完工後，經向被告請款，被告
    乃交付一紙發票人為陸耀華、面額二十萬元、發票日為八十六年六月十三日之支
    票請求寬限，屆期提示竟遭退票。嗣於同年七月五日找到被告，被告為應告訴人
    要求，臨時起義偽造一紙以「陳田娥」名義為發票人、面額三十八萬元之本票交
    付告訴人，事後發現本票上身分證統一編號不符，再於同年七月十七日聯絡被告
    交還該紙本票，被告又另冒用「陳田娥」名義簽發一紙本票與告訴人，嗣經查證
    發現被告本票上所載地址、身分證統一編號均係虛偽，始知受騙，因認被告涉犯
    詐欺、偽造有價證券等罪嫌，與業經自訴人丙○○提起自訴之部分有連續犯之裁
    判上一罪關係，函請併案審理等語。經查，觀諸移送併案審理意旨所述被告犯罪
    之時間與手法，與本案前開論罪科刑部分被告之犯罪時間，相隔將近一年，且犯
    罪態樣不同，難認被告係基於概括犯意反覆為之，而有連續犯之裁判上一罪關係
    ，自應退回由檢察官另為適當之處理。
據上論斷，應依刑事訴訟法第三百四十三條、第二百九十九條第一項前段，刑法第二
條第一項前段、第三百三十九條第一項、第四十一條第一項前段，罰金罰鍰提高標準
條例第一條前段、第二條，判決如主文。
中    華    民    國      九十一      年      十一      月    十三      日
                                      臺灣臺北地方法院刑事第七庭
                                          法  官  張筱琪
右正本證明與原本無異。
如不服本判決，應於判決送達後十日內向本院提出上訴狀(應抄附繕本)。告訴人
或被害人如對於本判決不服者，應具備理由請求檢察官上訴，其上訴期間之計算
係以檢察官收受判決正本之日期為準。
                                          書記官    吳一凡
中    華    民    國      九十一      年      十一      月    十六      日
中華民國刑法第三百三十九條
 (普通詐欺罪)
意圖為自己或第三人不法之所有，以詐術使人將本人或第三人之物交付者，處五年以
下有期徒刑、拘役或科或併科一千元以下罰金。
以前項方法得財產上不法之利益或使第三人得之者，亦同。
前二項之未遂犯罰之。
